臺灣高等法院民事判決　　　　　　　　　　　　　　　九十二年度上字第九五八號
　　上 　訴 　人　地法國際有限公司
　　兼法定代理人　甲○○
　　共　　　　同
　　訴 訟 代理人　古明峰律師
　　被　上 訴 人　乙○○
　　訴 訟 代理人　陳長甫律師
當事人間請求返還借款等事件，上訴人對於中華民國九十二年八月八日臺灣臺北地方
法院九十二年度訴字第一一七九號第一審判決提起上訴，本院於九十三年十月二十六
日言詞辯論終結，判決如下：
    主      文
上訴駁回。
第二審訴訟費用由上訴人負擔。
    事實及理由
一、被上訴人主張：上訴人甲○○於民國（下同）九十年一月間委請其母親李秋琴（
    即被上訴人之胞姊），向被上訴人借款新台幣（以下同）一百萬元，用以轉借上
    訴人地法國際有限公司（下稱地法公司）週轉使用，被上訴人乃請其胞姊即訴外
    人李秋娟將其存於台灣中小企業銀行股份有限公司（下稱台灣中小企銀）之定期
    存單與印章交予訴外人王玉蓉（即上訴人甲○○之妹）辦理解約後，於九十一年
    一月五日先存入王玉蓉設於台灣中小企銀之帳戶（帳號：0000000000
    0），再轉匯入地法公司籌備處設於台灣企銀之帳戶（帳號：00000000
    000號）。九十年十一月間地法公司當時之負責人王玉蓉代表公司，經由其母
    親李秋琴，再向被上訴人借款一百萬元，被上訴人遂請其胞姊李秋娟將一百萬元
    定期存單及印章交給李秋琴，於九十年十一月二十二日辦理解約後，匯入王玉蓉
    於世華聯合商業銀行（下稱世華銀行）之帳戶（帳號：00000000000
    0），再於同年月二十六日轉入地法公司於世華銀行之帳戶（帳號：00000
    0000000），用以清償世華銀行三筆信用狀借款。嗣上訴人均拒不返還上
    開借款，甲○○又怠於向地法公司請求償還一百萬元，被上訴人自得代位請求等
    情。爰依消費借貸之法律關係及民法第二百四十二條規定，求為命地法公司應給
    付被上訴人一百萬元本息；地法公司應給付甲○○一百萬元本息，並由被上訴人
    代為受領之判決（原審為被上訴人勝訴之判決，上訴人聲明不服）。並答辯聲明
    ：上訴駁回。
二、上訴人則以：(一)九十年一月借款部分：地法公司於九十年一月十五日核准設立，
    資本總額為八百萬元，其籌備處之帳戶於九十年一月九日之存款已為八百萬元，
    則九十年一月五日至同年月九日轉帳或匯款至地法公司籌備處帳戶之款項，均為
    地法公司股東為履行出資義務繳納之股款，故九十年一月五日由王玉蓉之台灣中
    小企銀帳戶，轉入地法公司籌備處銀行帳戶之一百萬元，係地法公司股東之出資
    額，並非甲○○借予地法公司之款項。又地法公司設立前，尚未開始營業，無須
    週轉金，若公司確因營業需要，可動用各股東出資額，毋庸向被上訴人借款以供
    公司週轉之用。再甲○○與另一股東薛博仁之股款，果如被上訴人所言，係九十
    年一月十五日地法公司設立後，始陸續繳足，則甲○○若向被上訴人借款一百萬
    元，應係充作其應繳之股款，謂係供地法公司週轉之用，有背常情。又王玉蓉任
    職地法公司之前，無工作，生活所需皆由甲○○資助，其繳納之股款，若非向被
    上訴人所借，股款何來。再該一百萬元，若係甲○○所借，何以先匯入王玉蓉之
    帳戶，再匯入地法公司，而非直接匯入甲○○或地法公司之帳戶，足證九十年一
    月五日之一百萬元，並非甲○○向被上訴人所借，而係地法公司股東之出資額。
    (二)九十年十一月借款部分：王玉蓉未代地法公司向被上訴人借款情事，蓋該借款
    若係王玉蓉代表地法公司所借，何以王玉蓉未簽發債權證明予被上訴人，訴外人
    李秋琴為何不將借款直接匯入地法公司戶頭，竟直接匯入王玉蓉帳戶，且王玉蓉
    所作帳冊，亦無向被上訴人借用一百萬元之記載。(三)地法公司設立後，因王玉蓉
    經營不善，造成地法公司嚴重虧損，乃改選甲○○為董事，而王玉蓉及李秋琴因
    無法再從公司獲利，乃至地法公司及甲○○夫家恐嚇傷害，甲○○為使公司營業
    免受干擾及求個人平安，復因王玉蓉向被上訴人借款未償還，被上訴人催逼甚緊
    ，基於姐妹情誼，始於永然律師事務所召開股東會議時，提議由地法公司代為承
    擔債務，並提請股東會確認地法公司債務為二百萬元，惟未得半數股東之同意，
    該提議未通過，上訴人並未積欠被上訴人借款等語，資為抗辯。並上訴聲明：(一)
    原判決廢棄。(二)被上訴人在第一審之訴及假執行之聲請均駁回。
三、經查，被上訴人主張上開借款事實，業據其提出定存單、定期性取款憑條、領息
    憑條、匯款單、王玉蓉台灣中小企銀00000000000號帳戶存摺、客戶
    異動資料、地法公司籌備處台灣中小企銀00000000000號帳戶存摺、
    跨行匯款申請書、王玉蓉世華銀行000000000000號帳戶存摺、世華
    銀行進口結匯計算單、還款付息通知單、地法公司世華銀行000000000
    00號帳戶存摺等影本為證（見原審卷一○─三○、九一─九三、一四四頁），
    核與證人李秋琴、李秋娟、王玉蓉等人證述借款情節相符（見原審卷一一一、一
    一二、一三四頁，本院卷六七─六九頁）。另地法公司於九十一年九月七日在永
    然事務所召開股東會時，甲○○針對討論事項(一)：「本公司負責人甲○○向乙○
    ○所借款之新台幣壹佰萬，因均已投入本公司為流動資金，故該債務應由本公司
    承受之；又本公司另曾向乙○○借款新台幣壹佰萬元，故本公司對乙○○之債務
    總計為新台幣貳佰萬元」，亦表示同意，此有股東會會議記錄附卷可稽（見原審
    卷三一、三二頁），足證被上訴人主張甲○○於九十年一月間以其個人名義向被
    上訴人借款，再轉借地法公司以為流動資金之用，及同年十一月王玉蓉代表地法
    公司向被上訴人借款一百萬元，合計二百萬元之事實，堪信為真實。
四、上訴人雖辯稱：地法公司於九十年一月十五日核准設立，資本總額為八百萬元，
    其籌備處之帳戶於九十年一月九日之存款為八百萬元，則九十年一月五日至同年
    月九日總計轉帳或匯款至地法公司籌備處帳戶之八百萬元，均為地法公司股東為
    履行出資義務繳納之股款，故九十年一月五日由王玉蓉之台灣中小企銀帳戶，轉
    入地法公司籌備處帳戶之一百萬元，即係地法公司股東之出資額，並非甲○○向
    被上訴人所借，再轉借地法公司之借款云云。查：
  (一)證人即地法公司設立當時之法定代理人王玉蓉到庭證稱：「八十九年一月初甲○
    ○告訴我說要代理馬來西亞女鞋，要我找會計師辦理公司登記，我就去找張獻月
    會計師，張獻月要我陳報股東姓名及資本額，甲○○告訴我公司資本額八百萬元
    ，股東有甲○○、薛博仁、李秋娟、林美莉、王玉蓉五位，每個人的出資額都是
    按照股東名冊記載金額出資，辦理公司登記時，先湊三百七十萬元，另四百三十
    萬元是張獻月先代墊。三百七十萬元部分中之一百七十萬元是甲○○在國外打電
    話委託我母親去向被上訴人借及甲○○向李美莉借的，另二百萬元是甲○○從國
    外先匯到我的帳戶，該一百七十萬元中之一百一十萬元是甲○○委託我母親向乙
    ○○（即被上訴人）借的，六十萬元是甲○○直接向林美莉借的，乙○○的一百
    一十萬元定期存單及印章係交由李秋娟保管，李秋娟將存單及印章交給我辦理解
    約後，先存入我的臺灣中小企銀的帳戶，待地法公司籌備處帳號設立後，再由我
    將該錢轉入地法公司籌備處帳戶，林美莉的六十萬元也是先匯入我的帳戶再轉匯
    入地法公司籌備處帳戶。．．．．．．。甲○○先前委託我媽媽李秋琴向乙○○
    的借款一百一十萬元已經還了十萬元，因為甲○○的股款五百萬元已全部繳足，
    所以將該一佰萬元當作公司的流動資金，所以才會在九十年九月十七日地法公司
    股東會議記錄五、討論事項(一)本公司負責人甲○○向乙○○所借款之新台幣壹佰
    萬元，因均已投入本公司充為流動資金之記載」等語在卷（見本院卷六六、六七
    頁），核與證人即張獻月會計師證述情節相符（見本院卷五八、五九頁），並有
    與王玉蓉所述情形相符之地法公司籌備處之台灣中小企銀存摺在卷可憑（見原審
    卷二七頁），是證人王玉蓉上開所述，堪信為真實。
  (二)地法公司成立後，各股東之股款已陸續補足，繳款之情形詳如原判決附表所示，
    業據證人王玉蓉證稱：「股東的股款有全部繳足」、「因為甲○○（包含其配偶
    薛博仁部分）的股款五百萬元已全部繳足，所以將該一百萬元當作公司的流動資
    金」等語（見本院卷六七頁），及證人張獻月會計師亦證稱：「地法公司籌備時
    公司的主要的股東是甲○○、薛博仁，因該二人在國外，資金無法馬上匯入，所
    以王玉蓉告訴我說先向我借四百三十萬元辦理公司登記，登記完後於九十年一月
    十八日還我四百三十萬元，嗣後地法公司股本確實有補足，股本都是先匯入王玉
    蓉的帳戶，．．，我有看過王玉蓉的存摺，確實股東的股款有補足，且王玉蓉也
    告訴我，股東股款有補足」、「王玉蓉說借款四百三十萬元是股款，公司登記後
    馬上返還，至於係何人借的不知道。後來地法公司的帳戶確實有匯入七百五十萬
    元，差額五十萬元是薛博仁在國外與廠商簽約所支付的簽約金，所以公司股本八
    百萬元確實有補足」、「地法公司的會計也有拿王玉蓉的存摺給我看，並一筆一
    筆的與地法公司籌備處存摺核對記帳，所以我知道，因此才可以明確說股款已經
    補足」等語明確（見本院卷五八、五九頁），是地法公司各股東之股款既均已繳
    足，則被上訴人於九十年一月五日出借之一百萬元，自非地法公司股東之出資額
    。
  (三)再依地法公司於九十一年九月十七日於永然法律事務所之股東會議紀錄五、討論
    事項(一)記載「本公司負責人甲○○向乙○○所借款之新台幣壹佰萬元，因均已投
    入本公司充為流動資金，故該債務應由本公司承受之；又本公司另曾向乙○○借
    款新台幣一百萬元，故本公司對乙○○之債務總計為新台幣二百萬元。可否？提
    請公決。」，甲○○及其配偶薛博仁並於決議：同意欄下簽名，有該會議記錄在
    卷可憑（見原審卷三一頁）。再依證人即參與上開地法公司股東會議之永然律師
    事務所律師李世馨到庭證稱：「開會前一天，林美莉、李秋娟打電話給楊克成律
    師要求就乙○○出借之二百萬元拿出來討論，．．討論事項的議題是股東告訴我
    們，我們在（再）整理出來」、「（討論事項(一)是哪一個股東提議的？）．．我
    是根據林美莉、李秋娟傳真給楊克成律師的資料整理的」、「（同意的人就是同
    意討論事項(一)的議題內容？）是」等語（見本院卷一二三、一二四頁），足證甲
    ○○及其配偶薛博仁係同意上開討論事項(一)之議題內容，即系爭九十年一月五日
    之一百萬元借貸，係上訴人甲○○向被上訴人借貸後，再轉借予上訴人地法公司
    充作流動資金使用。至於其餘股東王玉蓉（由李秋琴代理）、林美莉、李秋娟等
    人係因甲○○配偶薛博仁表示已還一百二十萬元，但未提出證明，才於該討論事
    項不同意決議欄下簽名，並非不同意該討論事項之議題，業據證人李秋琴、李秋
    娟、王玉蓉證述在卷（見原審卷一○九─一一二頁）。且證人韓景山亦證稱：「
    有關討論事項(一)部份係何人與何人之間有多少債務關係存在不清楚，但我僅知道
    甲○○與薛博仁主張有匯一筆款給王玉蓉清償債務，當時王玉蓉不在場，但王王
    蓉另一邊的股東有主張，甲○○與薛博仁的該筆匯款已經拿去付公司的貨款，此
    部分兩造沒有達成協議，所以律師就按照股東各自表述記載」等語（見本院卷五
    七頁），足證林美莉、王玉蓉、李秋娟等股東非對該議題內容不同意。
  (四)綜上，系爭九十年一月五日之一百萬元借款係被上訴人借予甲○○，甲○○再轉
    借地法公司堪以認定，是上訴人上開所辯，即不足採信。
五、上訴人又辯稱：九十年十一月王玉蓉若有代地法公司向被上訴人借款，何以王玉
    蓉未簽發債權證明予被上訴人，訴外人李秋琴為何不將該借款直接匯入地法公司
    戶頭，竟匯入王玉蓉帳戶，且王玉蓉所作帳冊，亦無向被上訴人借用一百萬元之
    記載云云。查，九十年十一月間王玉蓉係地法公司之法定代理人，而該一百萬元
    係被上訴人指示其胞姊李秋娟將一百萬元定期存單及印章交給李秋琴，於九十年
    十一月二十二日辦理解約後，匯入王玉蓉於世華銀行之00000000000
    0帳戶，再於同年月二十六日轉入地法公司於世華銀行之0000000000
    00帳戶，用以清償地法公司對世華銀行之三筆信用狀借款，有台灣中小企銀跨
    行匯款申請書、王玉蓉世華銀行000000000000號帳戶存摺、地法公
    司世華銀行00000000000號帳戶存摺、世華銀行進口結匯計算單、還
    款付息通知單等影本為證（見原審卷九一─九五頁），而上訴人對九十年十一月
    二十六日王玉蓉帳戶轉匯一百萬元入地法公司帳戶乙節，亦不爭執（見本院卷五
    ○頁），復經證人王玉蓉證述屬實（見本院卷六七、六八頁），並有王玊琦同意
    之股東會議記錄可按，是被上訴人確有交付一百萬元予地法公司之事實，堪以認
    定。又借貸關係之成立，僅須借貸雙方達成合意，並有金錢之交付即可，不以債
    權人簽發收據或債務人開立債權憑證為必要，亦與交付金錢之方式無關，是上訴
    人以王玉蓉未書立借款憑證及未直接將錢匯入地法公司帳戶而主張借貸關係不存
    在，即不足採。另上訴人所提出之地法公司總帳目（見原審卷二○五至二○七頁
    ），並非完整，而僅有資本及短期借款二項共二頁，亦難以該二頁帳冊上無本筆
    借款事宜之記載，即認借貸關係不存在。況地法公司之帳冊有無記錄，係其公司
    內部帳務問題，非被上訴人可以置喙，亦與借貸關係是否成立無關。是上訴人上
    開所辯，亦不足採。
六、上訴人另辯稱：地法公司設立後，因王玉蓉經營不善，造成地法公司嚴重虧損，
    乃改選甲○○為董事，而王玉蓉及李秋琴因無法再從公司獲利，乃至地法公司及
    甲○○夫家恐嚇傷害，甲○○為使公司營業免受干擾及求個人平安，復因王玉蓉
    向被上訴人借款未償還，被上訴人催逼甚緊，基於姐妹情誼，始於永然律師事務
    所召開股東會議時，提議由地法公司代為承擔債務，並提請股東會確認地法公司
    債務為二百萬元，惟上訴人並未積欠被上訴人借款云云。然為被上訴人所否認，
    且上訴人上開所辯與證人李秋琴、李秋娟證述之借款事實不符，上訴人對於遭證
    人騷擾、二百萬元借款係王玉蓉私人借貸等情，復未能舉證證明，自不足採。況
    且，上開借款果係王玉蓉私人所借，而甲○○欲以由公司為債務承擔之方式解決
    王玉蓉對被上訴人之債務，亦不需轉換借款當事人，而於討論事項中載明係甲○
    ○向被上訴人借款一百萬元之意旨，是其所辯實有違常情，難信為真。
七、按借用人應於約定期限內，返還與借用物種類、品質、數量相同之物，未定返還
    期限者，借用人得隨時返還，民法第四百七十八條定有明文。又按給付無確定期
    限者，債務人於債權人得請求給付時，經其催告而未為給付，自受催告時起，負
    遲延責任。其經債權人起訴而送達訴狀，或依督促程序送達支付命令，或為其他
    相類之行為者，與催告有同一之效力，民法第二百二十九條第二項亦有規定。再
    按應付利息之債務，其利率未經約定，亦無法律可據者，週年利率為百分之五；
    遲延之債務，以支付金錢為標的者，債權人得請求依法定利率計算之遲延利息。
    民法第二百零三條、第二百三十三條第一項前段亦分別規定甚明。本件二筆借款
    債務均未定有還款日期，是被上訴人主張上訴人應給付自本件起訴狀繕本送達翌
    日起，至清償日止，按年息百分之五計算之利息，自屬有理。
八、按債務人怠於行使其權利時，債權人因保全債權，得以自己之名義，行使其權利
    ，民法第二百四十二條前段定有明文。甲○○向被上訴人借款一百萬元後，復轉
    借予地法公司，惟其怠於向地法公司收取其債權，是被上訴人依上開法條規定，
    以自己名義向地法公司行使甲○○對地法公司之債權，於法亦無不合。
九、綜上所述，被上訴人本於消費借貸之法律關係及民法第二百四十二條之規定，請
    求地法公司給付被上訴人一百萬元，及自起訴狀繕本送達翌日即九十年三月十二
    日起，至清償日止，按年息百分之五計算之利息；另請求地法公司給付甲○○一
    百萬元，及自起訴狀繕本送達翌日即九十年三月十二日起，至清償日止，按年息
    百分之五計算之利息，並由被上訴人代位受領之，均有理由，應予准許。是則原
    審判命上訴人如數給付，於法並無不合。上訴意旨指摘原判決不當，求予廢棄改
    判，為無理由，應予駁回。
十、本件事證已臻明確，兩造其餘攻擊防禦方法及舉證，核與判決結果無影響，爰不
    一一論述，附此敘明。
十一、據上論結，本件上訴為無理由，依民事訴訟法第四百四十九條第一項、第八十五
    條第一項前段，判決如主文。
中　　　華　　　民　　　國　　九十三　　年　　 十一 　　月　　　九　　　日
　                              民事第五庭
  　                                審判長法  官　張　劍　男
    　                                    法  官　陳　駿　璧
      　                                  法  官　蔡　芳　齡
正本係照原本作成。
如不服本判決，應於收受送達後二十日內向本院提出上訴書狀，其未表明上訴理由者
，應於提出上訴後二十日內向本院補提理由書狀（均須按他造當事人之人數附繕本）
上訴時應提出委任律師或具有律師資格之人之委任狀；委任有律師資格者，另應附具
律師資格證書及釋明委任人與受任人有民事訴訟法第四百六十六條之一第一項但書或
第二項（詳附註）所定關係之釋明文書影本。
中　　　華　　　民　　　國　　九十三　　年　　 十一 　　月　　 十二 　　日
　　　　　　　　　　　　　　　　　　　　　書記官　蔡　錦　輝
附註：
民事訴訟法第四百六十六條之一（第一項、第二項）：
對於第二審判決上訴，上訴人應委任律師為訴訟代理人。但上訴人或其他法定代理人
具有律師資格者，不在此限。
上訴人之配偶、三親等內之血親、二親等內之姻親，或上訴人為法人、中央或地方機
關時，其所屬專任人員具有律師資格並經法院認為適當者，亦得為第三審訴訟代理人
。
